臺灣高雄地方法院民事判決　　　　　　　95年度訴字第4343號
原　　　告　丙○○
訴訟代理人　柯淵波律師
被　　　告　高雄大樓管理顧問有限公司
法定代理人　戊○○
法定代理人　甲○○
法定代理人　丁○○
法定代理人　乙○○
上列當事人間請求確認股東關係不存在事件，經本院於民國96年
10月11日言詞辯論終結，判決如下：
    主  文
確認原告與被告間之股東關係不存在。
訴訟費用由被告負擔。
    事實及理由
一、按原告或被告無訴訟能力者，應由法定代理人合法代理，此
    為訴訟成立要件，其有無欠缺，法院不待當事人之主張，應
    依職權調查之。又依公司法第113 條規定有限公司解散、清
    算準用無限公司即同法第79條之規定：「公司之清算，以全
    股體東為清算人；但本法或章程另有規定或經股東決議，另
    選清算人者，不在此限。」。查本件被告高雄大樓管理顧問
    有限公司（下稱被告公司）業經高雄市政府85年11月25 日
    建設二字第11029600號函核准解散登記在案，有高雄市政府
    95年9 月22日高市府建二公字第095006886600號函在卷可憑
    （見本院卷第28頁），而被告公司未向本院呈報清算人，有
    本院當事人、相關人索引卡查詢可佐（見本院卷第83、84頁
    ），是被告公司因無公司法第79條但書之情形，自應以該公
    司全體股東為清算人，而以其等為該公司之法定代理人。雖
    被告公司登記之股東乙○○、丁○○、甲○○均到場陳稱：
    伊與被告公司並無任何關係，亦係被虛偽登記為股東云云，
    惟在未經法院判決確認或撤銷登記前，其名義上仍為被告公
    司之股東，依前揭說明，原告以乙○○、丁○○、甲○○及
    戊○○為被告公司之法定代理人對被告公司提起訴訟，應屬
    合法，合先陳明。
二、按確認法律關係之訴，非原告有即受確認判決之法律上利益
    者，不得提起之；確認證書真偽或為法律關係基礎事實存否
    之訴，亦同。民事訴訟法第247 條第1 項定有明文。又按確
    認之訴，倘當事人一方因法律關係之存在與否或為法律關係
    基礎事實存否不明確，致其在私法上之地位有受侵害之危險
    ，而此危險得以確認判決除去者，依法均得提起。本件原告
    主張其非被告之股東，係遭戊○○冒用其名義掛名為被告股
    東，因被告公司經高雄市政府建設局以85年11月25 日 建二
    公字第11029500號函解散登記後，稅捐機關認定原告為被告
    之股東，並列原告為被告之清算人予以追繳欠稅，致原告在
    私法上之地位不明，且有受侵害之危險等語，而此種不安之
    狀態，得以確認判決加以除去，因此，原告提起本訴有確認
    判決之法律上利益。
三、本件原告主張：伊原名為陳素鳳，與被告公司董事長戊○○
    為夫妻關係，兩人於民國81年間結婚，嗣因感情失和, 而於
    85年間分居，94年6 月10日離婚。於95年8 月間，因被告公
    司欠稅事件，原告接獲法務部行政執行署高雄行政執行處之
    命令，列原告為被告公司股東清算人，原告始知悉戊○○未
    湊足有限公司法定股東人數，自將原告掛名為被告公司之股
    東。原告旋於95年10月5 日，向高雄市政府調閱被告公司設
    立登記事項卡、公司章程，始發覺戊○○盜刻原告之印章，
    並冒用原告之名義辦理登記為被告公司之股東。然原告自81
    年2 月11日起至95年4 月24日止均任職於華普資訊股份有限
    公司，亦未曾參與投資被告公司，原告因被冒名登記為被告
    公司股東，而被告公司遭解散後，原告為稅捐及行政執行機
    關列名法定清算人而予追繳稅款，是原告與被告間之股東關
    係存否不明，乃請求確認兩造間之股東關係不存在。
四、被告公司之法定代理人即清算人乙○○、丁○○、甲○○均
    陳稱：伊等均非為被告公司之股東，僅係受雇於被告公司，
    而被告明登記為股東，伊等也不知原告是否為被告公司之股
    東，被告公司是戊○○自行設立的等語。
五、本件原告主張劉科庭於82年5 月20日設立被告高雄大樓管理
    顧問公司，原告並未任職該公司，且其自81年2 月11日起至
    95年4 月24日止係任職於華普資訊股份有限公司乙節，為兩
    造所不爭執，並有原告之勞工保險被保險人投保資料表在卷
    可憑（見本院卷第14頁），堪信原告此部份主張屬實。是本
    件應審究者為原告與被告公司間有無股東關係存在？茲將本
    院判斷分述如下：
  (一)按確認法律關係不存在之訴，如被告主張其法律關係存在時
    ，應由被告負舉證責任，最高法院42年台上字第170 號判例
    意旨釋義甚明。依此意旨，本件原告既否認與被告間存在股
    東關係，如被告主張其法律關係存在時，應由被告負舉證責
    任。
  (二)經查，原告主張被告公司董事長戊○○未經其同意，偽造其
    印章，冒用其名義辦理登記為被告公司之股東，業據提出股
    東設立章程、公司登記事項卡及公司基本資料影本等為證（
    見本院卷第11-12 頁），且原告對被告據以為憑之被告公司
    股東章程，否認其中原告印文及簽名之真正，則依舉證責任
    分配之原則，應由被告就該印文及簽名之真正負舉證責任，
    被告既未能舉證，自無從認其已盡證明兩造間存在股東關係
    之責。
  (三)再者，經本院將被告公司章程上原告之簽名與原告於80年7
    月12日在國泰人壽保險公司壽險島安、87年8 月25日至同年
    10月12日之不動產買賣契約等之簽名筆跡結果（見本院卷第
    95-99 頁），其筆劃之書寫、勾勒方式並不相同，且章程上
    之印文亦與原告提出之前開契約書上之印鑑印文不同，而同
    列為被告清算人之甲○○、丁○○、乙○○亦自陳其等亦係
    同此情形，則觀被告公司章程之簽名、印文核對結果及同列
    名為股東之餘人所述，堪認原告主張未於被告公司章程上簽
    名蓋印，亦無成為被告公司股東之意思，應堪採信。
六、綜上，原告主張其非被告公司股東，卻被盜刻印章，冒用其
    名義辦理登記為被告公司之股東，致其私法上利益有受損害
    之虞，請求確認與被告間股東關係不存在，於法有據，應予
    准許。
七、據上論結，本件原告之訴為有理由，爰依民事訴訟法第78條
    ，判決如主文。
中　　華　　民　　國　　96　　年　　10　　月　　25　　日
                  民事第一庭法　官　廖純卿
正本係照原本作成。
如不服本判決，應於送達後20日內，向本院提出上訴狀並表明上
訴理由，如於本判決宣示後送達前提起上訴者，應於判決送達後
10日內補提上訴理由書（須附繕本）。
中　　華　　民　　國　　96　　年　　10　　月　　25　　日
                            書記官  洪嘉慧
